臺灣高等法院臺中分院刑事判決　　　　　　　　　九十一年度上訴字第一四七四號
　　上　訴　人
　　即　被　告　丁○○　男　四.
　　選任辯護人　杜立兆　律師
　　選任辯護人　林家進　律師
右上訴人因偽造有價證券等案件，不服臺灣台中地方法院九十一年度訴緝字第一一一
號中華民國九十一年八月二日第一審判決（起訴案號：臺灣台中地方法院檢察署八十
四年度偵字第九二六八、一三六六二、一三八二三、一四五五四、一四九七四號），
提起上訴，本院判決如左：
      主  文
原判決撤銷。
丁○○連續行使偽造私文書，足以生損害於他人，處有期徒刑柒月。票號ＪＡ000
0000號、ＪＡ0000000號支票上蓋用偽造之北一建材五金行印章之印文各
壹枚，及票號ＣＲ0000000號支票上蓋用偽造之建嵐木業股份有限公司印章之
印文壹枚均沒收。
      事  實
一、丁○○因週轉困難，為向銀行行使票據貼現，竟基於偽造私文書及詐欺取財之概
    括犯意，先於八十四年二月間某日在不詳地點託不知情之不詳姓名者偽造建嵐木
    業股份有限公司及北一建材五金行之印章，嗣於八十四年二月下旬某日，在台中
    縣豐原市○○路七四二巷一五一弄十號，持上開偽造之北一建材五金行之印章蓋
    於不詳原因持有之票號ＪＡ0000000 (付款人台中市第三信用合作社進化
    分社、面額新台幣 (下同 )五十二萬四千九百七十七元、發票日八十四年五月十
    五日) 及票號ＪＡ0000000 (付款人台中市第三信用合作社進化分社、面
    額五十萬元、發票日八十四年五月二十二日) 之支票背面，偽造北一建材五金行
    之背書各一枚，並於同年二月二十八日持向台灣中小企業銀行豐原分行貼現，向
    承辦人員佯稱係交易取得之客票，致不知情之承辦人員不虞有詐予以貼現，丁○
    ○再於八十四年三月初某日，在同上台中縣豐原市○○路七四二巷一五一弄十號
    ，持偽造之建嵐木業股份有限公司之印章蓋於不詳原因持有之付款人彰化商業銀
    行沙鹿分行、票號ＣＲ0000000號、面額八十八萬十一元、發票日八十四
    年六月十五日之支票背面，偽造建嵐木業股份有限公司之背書一枚，並於同年三
    月六日持向台灣中小企業銀行豐原分行貼現，亦向承辦人員佯稱係交易取得之客
    票，致不知情之承辦人員不虞有詐予以貼現，足生損害於北一建材五金行、建嵐
    木業股份有限公司及台灣中小企業銀行豐原分行等。
二、案經建嵐木業股份有限公司林駿宇（即丙○○）、北一建材五金行辛○○分別訴
    請臺灣臺中地方法院檢察署檢察官偵查起訴。
      理  由
一、訊據被告丁○○坦承託不知情之不詳姓名者偽造北一建材五金行及建嵐木業股份
    有限公司之印章並於右開時地蓋在持有之ＪＡ0000000、ＪＡ00000
    00號及ＣＲ0000000號支票上偽造北一建材五金行及建嵐木業股份有限
    公司之背書後持向台灣中小企業銀行豐原分行貼現取得同額現款之事實，核與證
    人即台灣中小企業銀行豐原分行職員子○○於本院及告訴人辛○○、告訴人代表
    人林駿宇 (即丙○○ )分別於原審及本院證述之情節相符，並有支票、退票理由
    單影本三張、建嵐木業股份有限公司、北一建材五金行之印鑑章影本及台灣中小
    企業銀行豐原分行九十一年十月十八日九十一台企豐原訴字第十二號函送之票貼
    資料在卷可資佐證，被告自白與事實相符，自堪採信，另證人子○○於本院調查
    時證述：因為丁○○說支票是由他的交易對象建嵐木業股份有限公司、北一建材
    五金行處取得，但他拿的是個人的票，我們才要求他的前手要背書，當時拿票去
    的時候還沒有拒絕往來，乙○○的票是在八十四年五月十九日拒絕往來，壬○○
    的部份存款不足，還沒有拒絕往來，發票人我們都用支付命令請求，他們沒有異
    議，也沒有出面，後來請求法院執行後我們只拿到核發債權憑證，本件只有被冒
    名的背書人異議而已等語，被告就系爭三張支票係客票亦無法提出證據供調查，
    堪認系爭支票非客票亦非來源不明之空頭支票，被告所辯：票貼之支票係客票，
    銀行要求客票要由客戶背書，我想短期借貸，只有幾天時間而已，平常和客戶關
    係也很好，不想讓客戶誤會公司信譽不好，對公司營運產生影響，才偽造印章背
    書云云與事實不合，顯係避卸之詞，不足採信，被告為了票貼而謊稱系爭支票係
    客票並託不知情之不詳姓名者偽造北一建材五金行、建嵐木業股份有限公司之印
    章再以之背書持向台灣中小企業銀行豐原分行票貼致不知情之承辦人員陷於錯誤
    ，准予票貼，嗣支票退票後無法就背書人取償，所為自足生損害於北一建材五金
    行、建嵐木業股份有限公司及台灣中小企業銀行豐原分行，本件事證明確，被告
    犯行應堪認定。
二、核被告所為，係犯刑法第二百十六條、第二百十條、第三百三十九條第一項之詐
    欺取財罪。被告利用不知情之不詳姓名者偽造北一建材五金行、建嵐木業股份有
    限公司之印章係間接正犯，其於偽造印章後持以蓋在系爭支票背面背書係偽造私
    文書之部分行為，偽造私文書之低度行為則為行使之高度行為所吸收，均不另論
    科，被告先後二次行使偽造私文書及詐欺犯行，所為時間緊接，犯構成要件相同
    之罪名，顯均係基於概括犯意反覆為之，咸為連續犯，各依刑法第五十六條規定
    論以一罪，又被告所犯行使偽造私文書、詐欺取財罪間，有方法、結果牽連關係
    ，從一重之行使偽造私文書罪處斷。原審予以論罪科刑固非無見，惟查原審認被
    告向庚○○借貸亦犯詐欺取財罪，尚有未洽 (理由如後述 )，另原審就被告偽造
    背書向銀行票貼疏未論以詐欺罪亦有未洽，上訴人即被告上訴雖無理由，惟原審
    判決既有如上未當之處，應由本院將其撤銷改判，爰審酌被告因一時週轉困難而
    犯罪之動機及目的、手段、犯罪所得、犯罪所生之損害暨犯罪後之態度等一切情
    況，量處如主文第二項所示之刑。票號ＪＡ0000000號、ＪＡ00000
    00號支票上蓋用偽造北一建材五金行印章之印文各壹枚，及票號ＣＲ0000
    000號支票上蓋用偽造建嵐木業股份有限公司印章之印文壹枚，均依刑法第二
    百十九條規定沒收。至偽造之印章並未扣案，被告堅稱已遺失，案發迄今已逾七
    年，尚堪採信，爰不予宣告沒收。
三、公訴意旨另以：被告丁○○明知己身財物週轉困難，乏給付能力，竟意圖為自
    己不法之所有，並基於概括犯意，自八十四年三、四月間起，向庚○○詐借新台
    幣（下同）二百二十四萬元，並交付發票日為八十四年四月二十日期，金額分別
    為二十四萬元、一百萬元、一百萬元之本票三張，及發票日八十四年五月二日期
    ，金額分別為五十萬元、八十八萬元、八十六萬元支票三張以為搪塞，屆期上開
    票據經提示均不獲給付而退票，且人去樓空，庚○○始知受騙，因認被告丁○○
    另犯有刑法第三百三十九條第一項之詐欺取財罪嫌云云。被告丁○○於八十四
    年四月下旬，在台中縣豐原市，拾獲丑○○所遺失之空白支票二十張（其中三張
    有蓋公司及個人之印鑑），竟予侵占入己，復意圖供行使之用，並先偽造泛亞商
    業銀行第二三二○八號面額二十四萬元、發票日八十四年六月十五日期之支票，
    持向廖繼富詐借同額現款，廖繼富再以之支付胡文卿之工程款，胡文卿屆期提示
    退票，嗣被告丁○○又偽造泛亞商業銀行第二三二○七號面額三十萬二千七百十
    五元、發票日八十四年七月二十二日，受款人勵泰企業股份有限公司，並於支票
    背書提示退票，因認被告丁○○犯有刑法第三百三十七條之侵占罪及第二百零一
    條第一項之偽造有價證券罪嫌云云。
四、按犯罪事實應依證據認定之，無證據不得推定其犯罪事實，刑事訴訟法第一百五
    十四條定有明文，又刑法第三百三十九條第一項之詐欺罪以意圖為自己不法之所
    有，以詐術使人將本人或第三人之物交付為要件，本件公訴人認被告犯此部分罪
    行，不外以告訴人庚○○及丑○○之告訴及證人廖繼富、胡文卿之證述暨支票、
    退票理由單影本五張、本票影本三張、遺失票據申報書等為據，惟訊據被告丁○
    ○堅決否認犯此部分罪行，辯稱：我只有向地下錢莊借款才會簽本票，是一次借
    二百萬元，利息二十四萬元，通常他們利息是十天一次，借錢是買機器、原料，
    庚○○自始都沒有出庭過，是否向庚○○借的我不知道，我不會為了他的二百萬
    元詐欺，我在八十四年三月到五月間還讓人家領了六千多萬元票款，後來是因為
    有壹張支票退票，當時倉庫內之成品之庫存量還很多，後來在一、二天內庫存成
    品及廠內的機器、設備被債權人搬走，才無法繼續營業，如果我想要詐欺的話，
    大可以事先將機器設備搬走，而且我於跳票後還將貨款收回來支付員工薪資一百
    八十多萬元，並且買機票讓外勞回國，我分毫未取，可見我沒有詐欺的意思，至
    於丑○○的支票是他借給我的等語，經查告訴人庚○○具狀告訴後自偵查、原審
    及本院調查中均未到庭就被告如何詐欺陳述，被告且堅稱實際借貸僅二百萬元，
    十天利息二十四萬元，竟簽發二百二十四萬元之支票及同額之本票交付，與一般
    民間私人借貸有異，被告稱該款係向地下錢莊所借尚非無據，次查被告當時若非
    週轉困難豈會以如此高利借款，又被告及勵泰公司分別設於台灣銀行豐原分行之
    支存四Ｏ七五之二號帳戶及台中商業銀行股份有限公司東豐原分行之一四六Ｏ之
    七號支存戶、華南商業銀行豐原分行之五五九七之一號支存戶，於八十四年三、
    四月間確有數千萬元之支票兌領，分別有台灣銀行豐原分行九十一年十月十六日
    銀豐字第Ｚ0000000000號及華南商業銀行豐原分行九十一年十月十六
    日九十一華豐存字第一九七號函、台中商業銀行股份有限公司東豐原分行九十一
    年十月二十一日中東豐字第二六九號函檢送之明細表在卷可參，另證人癸○○、
    戊○○即原勵泰公司員工於本院調查時結證：當時我們公司仍在正常在生產，我
    記得是勞動節以後的事，約在下午二、三點的時候，有些不明人士進入我們廠內
    表示我們老闆欠他們錢，當時我有打電話報案，警員來處理的時候表示老闆不出
    面他們沒有辦法處理，並把那些不明人士趕出去，後來警員離去後，那些人又進
    來，將工廠內的成品、半成品、機器、設備通通搬走，我後來有再打電話報警，
    但警察說老闆不出面叫我不要再打等語，證人即住於勵泰公司對面之己○○亦為
    同一結證，證人癸○○另結證：公司停產後，我負責把未收的帳款收回來，將錢
    交給總經理把聘請的外勞遣返，並發給員工薪資，收回來了二百多萬元，發了一
    百七十、八十萬元，其餘的錢由總經理處理等語，是以尚難以被告於周轉困難之
    際借貸即認其自始有不法所有之意圖，此外且查無其他積極證據足認被告犯詐欺
    犯行，尚難以告訴人庚○○之指訴及其所提之支票及退票理由單暨本票影本遽認
    被告犯詐欺罪，因公訴人認此部分與右開判罪部分別有連續犯及牽連犯之裁判上
    一罪關係，爰不另為無罪之諭知，再查證人丑○○於原審法院九十一年四月八日
    訊問：「九十一年三月十五日在本院所言實在嗎？（提示並告以要旨）」，具結
    證稱：「因事隔已久，上庭所說有所遺漏，確實經過在八十四年與被告是認識的
    朋友，八十四年四月他生意上有困難，他需要用票，請我幫他，當時是基於幫忙
    ，在四月下旬的某天，我拿空白票拿二十張左右給他，另我已用五張，我問他要
    開多少，其中三張已蓋好印鑑，金額日期沒有填，我就交給他，印鑑我交給公司
    的會計小姐，票我交給被告，請他自己填載使用。我是完全授權給他使用，所以
    並不是遺失的，第二天因為我要用票，我就過去向被告拿剩餘的支票時，會計小
    姐把印鑑交還給我，但被告說他有用了幾張，這部分他會處理，其他的他已經遺
    失了，是當晚他打電話給我，但票的流向他也不清楚，後來我有到銀行辦掛失止
    付，因他有說部分的票已遺失，我是在四月下旬與五月份、六月份陸續都有去辦
    理掛失止付，因被告的票號與流向被告都沒有交代，我是針對特定票號及其他空
    白支票都辦理掛失止付。廖繼富我不認識他，當時票要借被告時，他說票要開給
    固定的客戶，事後他有告訴我確實已經有簽發出去，他使用出去是在我同意他使
    用的範圍之內，所以被告簽發給廖繼富的那一張，應是我同意讓他簽的。我有借
    他票是事實。因被告沒有詳細說明票的流向。他簽發給廖繼富的那張票是我同意
    授權給他使用的，是三張已經蓋好印鑑其中的一張，所以他沒有偽造有價證券，
    因是我授權給他的」等語，於原審嗣後訊問時仍證述：「庭呈泛亞銀行支票存款
    明細帳，支票號碼二三二○一是更正的，所以沒有付款，自二三二○二號到二三
    二○六號五張支票是我開給我的客戶使用，都有兌現。自二三二○七號以後，是
    交給被告丁○○使用的，由他開給他的客戶」，「當時我借票給他使用，是他沒
    有跟我說明開票的明細，以致我誤會。票據的印鑑包括公司及我個人的印鑑都由
    丁○○他們公司的小姐交還給我，現已在我手上」，「我同意將泛亞銀行的二十
    五張空白票全部交給丁○○使用，六張支票已兌現，我請票出來後，我就全部給
    他，帝王家具二張、金木水電二張、另一張房租押金都是丁○○簽發使用，錢也
    是他付的。這本支票二十五張是全部交給他使用。二十五張支票包含印鑑章都交
    給他使用。我止付報遺失，因不清楚票號，所以才分批。有二張票是當時被告使
    用出去，被告也沒有告訴我票號，所以才會錯開。他確實沒有偽造有價證券，當
    初我沒有交代很清楚」等語。於本院調查時仍證稱：二三二○八、二三二○七號
    支票是我在八十四年四月上旬借給丁○○的等語，丑○○不畏觸犯誣告罪嫌而陳
    述係其借票給被告使用，所述應堪採信，參以丑○○於知悉借給被告丁○○之支
    票，陸續遭退票後，即分別於八十四年五月四日、八十四年五月五日、八十四年
    六月一七日分三次，申報遺失並向銀行辦理票據掛失止付，若告訴人係一次遺失
    所有未簽發之空白票據，自應一次全部申報遺失並辦理票據掛失止付，益徵丑○
    ○所述支票係其借被告使用可採，此外，且查無其他積極證據足證被告有何侵占
    及偽造、行使該有價證券之犯行，因公訴人認此部分與前揭判罪部分，亦具有方
    法、結果之裁判上一罪之關係，爰亦不另為無罪之諭知。至告訴人丑○○多次虛
    偽申報票據遺失，是否涉有誣告罪嫌，應由檢察官另行偵辦。
五、據上論斷，應依刑事訴訟法第三百六十九條第一項前段、第三百六十四條、第二
    百九十九條第一項前段、刑法第五十六條、第二百十六條、第二百十條、第三百
    三十九條第一項、第五十五條、第二百十九條，罰金罰鍰提高標準條例第一條前
    段，判決如主文。
本案經檢察官甲○○到庭執行職務。
中        華        民        國  九 十 一  年    十二    月   三十一   日
                                  臺灣高等法院臺中分院刑事第九庭
                                        審判長法  官  陳  筱  珮
                                              法  官  吳  重  政
                                              法  官  康  應  龍
右正本證明與原本無異。
如不服本判決應於收受送達後十日內向本院提出上訴書狀，其未敘述上訴之理由者並
得於提起上訴後十日內向本院補提理由書（均須按他造當事人之人數附繕本）。
                                              書記官  黃  薰  慧
中        華        民        國  九 十 二  年     一     月     三     日
                                                                        Ｋ
